【裁判字號】    92,訴,101
【裁判日期】    920530
【裁判案由】    有關懲戒事務
【裁判全文】
高雄高等行政法院裁定                              九十二年度訴字第一○一號
    原      告  甲○○
    送達代收人  乙○○
    被      告  高雄市鼓山區鼓山國民小學
    代  表  人  丙○○  ○○
    訴訟代理人  丁○○
右當事人間因有關懲戒事務事件，原告不服教育部中華民國九十一年九月十六日台
（九一）申字第九一一三五九七八號再申訴決定，提起行政訴訟。本院裁定如左：
    主  文
原告之訴駁回。
訴訟費用由原告負擔。
    理  由
一、按原告之訴有起訴不備其他要件者，行政法院應以裁定駁回之，行政訴訟法第一
    百零七條第一項第十款定有明文。又「人民因中央或地方機關之違法行政處分，
    認為損害其權利或法律上利益，經依訴願法提起訴願而不服其決定，．．．，得
    向高等行政法院提起撤銷訴訟。」則為行政訴訟法第四條第一項所明定；故依據
    本條提起撤銷訴訟者，其請求撤銷之對象必須係行政處分，否則其起訴即屬不備
    要件，行政法院應以裁定駁回之。另「中央或地方機關依公務人員考績法或相關
    法規之規定，對公務員所為之免職處分，直接影響其憲法所保障之服公職權利，
    受處分之公務員自得行使憲法第十六條訴願及訴訟之權。該公務員巳依法向該管
    機關申請復審及向銓敘機關申請再復審或以類此之程序謀求救濟者，相當於業經
    訴願、再訴願程序，如仍有不服，應許其提起行政訴訟，方符有權利即有救濟之
    法理。行政法院五十一年判字第三九八號、五十三年判字第二二九號、五十四年
    裁字第十九號、五十七年判字第四一四號判例與上開意旨不符部分，應不再援用
    。至公務人員考績法之記大過處分，並未改變公務員之身分關係，不直接影響人
    民服公職之權利，上開各判例不許其以訴訟請求救濟，與憲法尚無牴觸。」則經
    司法院釋字第二四三號解釋在案；足見對公務員為記大過之處分，因該處分並未
    達免職程度，尚未改變公務員身分，不直接影響服公職之權利，故非屬得提起行
    政訴訟以為救濟之行政處分，是當事人若向行政法院提起撤銷訴訟以為救濟，其
    起訴即因不備要件而不合法。另「人民因中央或地方機關對其依法申請之案件，
    於法令所定期間內應作為而不作為，認為其權利或法律上利益受損害者，經依訴
    願程序後，得向高等行政法院提起請求該機關應為行政處分或應為特定內容之行
    政處分之訴訟。人民因中央或地方機關對其依法申請之案件，予以駁回，認為其
    權利或法律上利益受違法損害者，經依訴願程序後，得向高等行政法院提起請求
    該機關應為行政處分或應為特定內容之行政處分之訴訟。」則為行政訴訟法第五
    條所明定；是依本條規定提起課予義務訴訟，應先經訴願之前置程序，若未經訴
    願程序即逕行提起行政訴訟，亦非法之所許。
二、本件原告起訴略以：原告於民國（下同）九十年八月一日遭被告以原告體罰學生
    不當為由，記過一次，並以九十年八月一日高市鼓山人字第○五九號函作成上述
    記過處分，原告對此不服，提起申訴、再申訴皆遭駁回，提起訴願，又遭決定不
    受理，故提起本行政訴訟；查被告對原告記過一次，確屬行政處分，因該記過不
    僅剝奪原告之考績獎金、年終獎金、資深優良教師獎金，造成原告財產損害，其
    更剝奪原告報考主任之資格，亦影響原告教師擔任公務員資格（教師依司法院解
    釋，非公務員，但主任係公務員），準此，被告所為對原告記過之決定，已難謂
    非行政處分，原告應得提起行政訴訟以資救濟。再查，被告對原告作成記過之懲
    處，其決定過程未符合「高雄市立各級學校及幼稚園教職員工獎懲案件處理要點
    」公開、公正及公允要求，而被告亦未能證明原告確有體罰學生之事實即對原告
    作成記過處分，故被告所為記過決定無論程序或實質皆屬違法。又原告有因被告
    之記過處分，致考績被列為乙等而損失半個月薪俸，且年終獎金亦遭少發，並因
    此無法獲得二十年資深優良教師獎金；故提起本件訴訟，聲明求為判決再申訴決
    定、申訴決定及原處分均撤銷，被告應給付原告因記過考績被列為乙等而損失之
    半個月薪俸、原告因記過年終獎金少發之損失及原告因記過致無法獲得二十年資
    深優良教師獎之損失暨上述三項金額按年利率百分之五加計利息，及被告應作成
    原告考績改列為甲等之處分。
三、經查，本件原告所請求撤銷之原處分，係被告以原告體罰及不當管教學生，影響
    學生身心健康為由，以被告九十年八月一日高市鼓山人字第○五九號令對原告記
    過一次之決定等情，已經原告陳述在卷，並有該號令附原處分卷可稽；是原告本
    件所爭執者乃對之為記過之決定，而原告雖屬教師而非屬公務人員考績法適用範
    圍之公務員，然其與學校間之監督管理關係與公務員和國家間之關係相同，是關
    於學校對教師個人之措施，於教師循申訴及再申訴之程序為救濟後，即應本於上
    述司法院釋字第二四三號解釋相同之法理，認若學校對教師之懲處並未達免職程
    度，亦未改變教師之身分，且不直接影響其擔任教師之權利，即應認此懲處之決
    定並非得提起行政訴訟以為救濟之行政處分。本件原告所爭執者既為記過之處分
    ，而記過之懲處，原告雖主張造成其考績被列為乙等而損失半個月薪俸，且年終
    獎金亦遭少發，並因此無法獲得二十年資深優良教師獎金，但此究非免職，亦未
    改變原告教師之身分，且不直接影響原告擔任教師之權利，則依上所述，應認原
    告對此記過之決定並不得提起行政訴訟以為救濟，是原告提起本件撤銷訴訟求為
    撤銷，其此部分之起訴即不備要件而不合法。
四、又「提起行政訴訟，得於同一程序中，合併請求損害賠償或其他財產上給付」固
    為行政訴訟法第七條所明定，惟此係以原告提起之行政訴訟合法為前提，方得合
    併請求被告賠償其損害，否則該合併請求賠償之訴，亦屬不備起訴要件而不合法
    。本件原告提起之撤銷訴訟既因不合法而遭駁回，已如前述，則原告依據行政訴
    訟法第七條規定請求被告應給付其因記過處分而考績被列為乙等所損失半個月薪
    俸、少發之年終獎金、因記過無法獲得二十年資深優良教師獎金之損失及該損失
    依年利率百分之五加計利息部分，亦屬不備起訴要件而不合法。
五、再原告於起訴狀送達被告後又追加請求被告應作成原告考績（九十年度）改列為
    甲等之處分，被告雖同意原告之追加，惟主張原告本件所爭執者是九十年度之考
    績，然此年度之考績原告以前並未提起行政救濟以為爭執，原告是對八十九年度
    之考績另案提起行政救濟等語，而原告亦陳稱：其本件所爭執者是九十年度被考
    列乙等之考績，至於另外提起訴願者乃八十九年度之考績等語甚明。查原告訴請
    被告將其考績改列甲等之處分，其訴性質上係屬行政訴訟法第五條所規範之課予
    義務訴訟，而依首開所述，依行政訴訟法第五條提起課予義務訴訟應先經訴願之
    前置程序，然原告就其此將考績改列甲等之請求並未提起訴願，即逕行提起課予
    義務訴訟，請求被告作成將考績改列甲等之處分，其起訴亦屬不備要件而不合法
    。
六、綜上所述，原告本件請求其起訴均因不備要件而不合法，故原告提起本件訴訟，
    請求撤銷再申訴決定、申訴決定及原處分，並請求被告應給付原告因記過考績被
    列為乙等而損失之半個月薪俸、原告因記過年終獎金少發之損失及原告因記過致
    無法獲得二十年資深優良教師獎之損失暨上述三項金額按年利率百分之五加計利
    息，及被告應作成原告考績改列為甲等之處分，其起訴均難認為合法，應予駁回
    。又原告本件訴訟既因起訴不備要件而遭駁回，故原告關於其被記過之實體爭執
    ，本院即無再予論述之必要，併此敘明。
七、依行政訴訟法第一百零七條第一項第十款、第一百零四條、民事訴訟法第九十五
    條、第七十八條，裁定如主文。
中      華      民      國    九十二    年      五      月     三十     日
                              高雄高等行政法院第一庭
                                          審判長法官  陳光秀
                                          法      官  簡慧娟
                                          法      官  楊惠欽
右為正本係照原本作成。
如不服本裁定，應於裁定送達後十日內以書狀敘明理由，經本院向最高行政法院提出
抗告（須按對造人數附具繕本）；並應預繳送達用掛號郵票六份（每份三十四元）。
中      華      民      國    九十二    年      五      月     三十     日
                                          法院書記官  藍亮仁


司法院資訊處製作；財團法人民間司法改革基金會備份。
